【裁判字號】    89,自,693
【裁判日期】    891003
【裁判案由】    侵占
【裁判全文】
臺灣臺北地方法院刑事判決                          八十九年度自字第六九三號
    自  訴  人  甲○○○有限公司  設臺北市○○區○○路四○一號一樓
    代  表  人  林君曄
    被      告  乙○○
右列被告因侵占案件，經自訴人提起自訴，本院判決如左：
    主  文
乙○○無罪。
    理  由
一、自訴意旨略以：被告乙○○係巧閣企業有限公司（下稱巧閣公司）之負責人，先
    後於民國八十八年一月二十日、八十八年二月五日，在台北信義區○○路七號三
    樓，透過自訴人甲○○○有限公司（下稱天鵬公司）之員工陳明賢向自訴人購買
    地板，並開立發票人為巧閣公司、面額新臺幣（下同）十九萬一千七百元、票號
    ＦＡＹ0000000號、發票日八十八年五月三十日、帳號一○一○七─五號
    、付款人為中國農民銀行汐止分行之支票一紙交予自訴人收執，以資清償貨款。
    依雙方買賣合約第八條之約定，購方（即被告）未能全部付清款項以前，售方（
    即自訴人）保留標的物所有權，詎屆期經提示上揭支票不獲兌現，自訴人始知被
    告既不遵期付款，且已將標的物變賣，嗣雙方雖曾達成和解，然被告亦未依和解
    契約之約定履行。因認被告涉犯刑法第三百三十五條第一項侵占罪嫌云云。
二、按犯罪事實應依證據認定之，無證據不得推定其犯罪事實。不能證明被告犯罪者
    ，應諭知無罪之判決。刑事訴訟法第一百五十四條、第三百零一條第一項分別定
    有明文。事實之認定，應憑證據，如未能發現相當證據，或證據不足以證明，自
    不能以推測或擬制之方法，以為裁判基礎，最高法院四十年臺上字第八六號著有
    判例可資參照。此外，按刑法上之侵占罪，以他人所有物先因法律上或契約上之
    原因，為行為人所持有為前提，亦即僅行為人對於他人所有物，事實上有直接占
    有之支配權，其後因變異持有之意為所有之意，而逕為所有人之行為，始得成立
    ，至民法上之間接占有人，既未實際上持有管領他人所有物，自無由成立本罪（
    學者褚劍鴻氏亦同此見解）。
三、本件自訴人天鵬公司認被告乙○○涉有上開侵占犯行，無非係以被告任負責人之
    巧閣公司因承包位於基隆市八堵區○○○街二巷十一號十七樓、臺北市○○街○
    段九十三號十九樓房屋之地板設計裝潢工程，向自訴人購買地板，並委請自訴人
    公司代為指派工人進行地板施工，嗣地板裝潢工程完工後，被告所交付作為支付
    地板價款及施工工程款之上揭支票經提示竟遭致退票，並提出甲○○○有限公司
    工程合約書（簽約日期為八十八年一月二十日、八十八年二月五日）二紙，及支
    票、退票理由單各一紙為憑（以上均影本），為其主要論據。訊據被告固坦承因
    承包上開二址之設計、裝潢工程而向自訴人購買地板，並委請自訴人派人施工，
    工程完工後，未能依約清償款項，及支票退票之事實，惟堅決否認有何侵占犯行
    ，辯稱：伊因承作其他工程遭人倒帳達七、八百萬元，是以無力償還上開款項，
    導致支票退票，本件施作地板工程之房屋，均為他人所有，且依至目前為止已陸
    續償還十二萬元，絕無侵占自訴人所有地板之犯行等語。
四、經查：
（一）被告向自訴人購得地板，並由自訴人代為施作一情，已據被告於本院調查時供
      陳在卷，且為自訴代表人林君曄所不爭執，並有工程合約書所載「以上單價包
      含施工、ＰＵ防潮布、四分夾板及面板施工完成」一語之甲○○○有限公司工
      程合約書二紙可佐；參以巧閣公司登記之營業項目包括「室內裝潢設計及材料
      買賣業務」，自堪信被告上開所辯因承包他人所有房屋之設計裝潢工程，而向
      自訴人購買地板，施作地點所在之基隆市八堵區○○○街二巷十一號十七樓、
      臺北市○○街○段九十三號十九樓房屋，均非被告所有一節為真。
（二）上開鋪設自訴人所售出地板之房屋既均非被告所有，被告復因與房屋所有人即
      定作人之室內裝潢承攬契約，而有提供材料、勞力之義務，理論上自係基於為
      自己所有之意思占有管領支配該等鋪設在家中之地板，已難謂該屋主係受被告
      之指示，而對於該等地板為占有。況被告對該等房屋事實上毫無支配之權利，
      自難謂被告對於自訴人售出之地板有直接占有之持有關係。
（三）按雙方工程合約書第八條固約定：「購方未能全部付清以前，售方保留標的物
      所有權」一語無訛，惟此僅係被告與自訴人間就價款未能付清前，地板所有權
      歸屬之特別約款，然基於契約效力相對性原則，縱自訴人對於地板所有權歸屬
      問題，與被告間約定未付清全部價款前，自訴人保有地板之所有權，惟契約效
      力尚難認及於第三人（即屋主），亦無從據此推論或證明被告對於該等地板有
      何事實上之支配力。被告就自訴人所出售並言明保留所有權之地板，既無何事
      實上或實質上持有或支配之情事，自訴人指陳被告侵占變賣該等地板，即有誤
      會。
五、揆上，卷附證據既均不足認定被告「持有」上開自訴人出售之地板，自不得以自
    訴人之片面指訴，驟為不利被告之認定，至被告積欠自訴人若干地板價金及施工
    承攬報酬未償，則純係雙方因買賣及承攬關係所生之債務不履行問題，應另循民
    事途徑解決。此外，復查無其他積極證據足認被告確有自訴人所指之侵占犯行，
    揆諸前揭規定及說明，不能證明被告犯罪，自應為被告無罪之諭知。
據上論斷，應依刑事訴訟法第三百四十三條、第三百零一條第一項前段，判決如主文
。
中      華      民      國      八十九      年     十     月     三     日
                                  臺灣臺北地方法院刑事第六庭
                                        法    官  吳  秋  宏
右正本證明與原本無異。
如不服本判決，應於判決送達後十日內，向本院提出上訴狀。
                                        書 記 官  林  碧  華
中      華      民      國      八十九      年     十     月     七     日


司法院資訊處製作；財團法人民間司法改革基金會備份。
